【裁判字號】    89,上訴,2290
【裁判日期】    890322
【裁判案由】    偽造有價證券等
【裁判全文】
臺灣高等法院刑事判決                          八十九年度上訴字第二二九號
    上  訴  人  臺灣板橋地方法院檢察署檢察官
    被      告  丙○○
    指定辯護人  本院甲○
右上訴人因被告偽造有價證券等案件，不服臺灣板橋地方法院八十八年度訴字第一七
八五號，中華民國八十九年三月二十二日第一審判決（起訴案號：臺灣板橋地方法院
檢察署八十七年度偵字第一四二六二號）提起上訴，本院判決如左：
    主  文
上訴駁回。
    理  由
一、公訴意旨略以：被告丙○○（起訴書誤載為黃啟明）係振志有限公司（下稱振志
    公司）、揚庭工業有限公司（下稱揚庭公司）之負責人，明知其已週轉不靈、經
    濟困窘，竟與其妻即掌管上開二公司財務之鄭碧桃（另案經判處有期徒刑壹年捌
    月）共同意圖為自己不法所有，並基於概括之犯意，自民國（下同）八十三年間
    起至八十六年九月止，持附表一、二、六之支票十張（起訴書未附附表，茲補正
    如附件之附表所載）向乙○○○詐借現金新台幣（下同）數百萬元，並意圖供行
    使之用，趁上開二公司員工廖昆明、陳木聰、黃鎮岳、黃文冬（以上四人因年籍
    、住居所均不詳─此為起訴書所載，由檢察官暫行簽結）之辦理勞保印章置於公
    司及掌理該二公司之財務之便，盜用廖昆明、陳木聰、黃鎮岳、黃文冬等人之印
    章，偽簽如附表三、四、五（起訴書漏未記載附表，茲補正如附件之附表所載）
    所示振志公司、揚庭公司之空白支票上，進而持向乙○○○詐借二百餘萬元，乙
    ○○○不疑有他，因而如數支付，因認被告丙○○所為係涉有刑法第二百零一條
    第一項之偽造有價證券罪及第三百三十九第一項之詐欺罪嫌。
二、公訴人認被告丙○○涉有上開罪嫌係以被告自承上開二公司事務均由伊與其妻共
    同處理，且鄭碧桃向告訴人乙○○○借款之事，伊亦了然等情，及告訴人乙○○
    ○於偵查中之指訴，並有如附表所示之支票十四張足稽等情，為其主要論據，及
    上訴意旨略以被告稱被人倒帳四百多萬元，究係何人倒帳原審並未調查，黃文冬
    、黃鎮岳、陳木聰、廖昆明曾經另案到法院作證，年籍並非不詳及被告曾參與借
    用資金等公司事務之情，業據告訴人乙○○○指訴明確，且被告身兼振志公司、
    提庭公司負責人，坦認確有執行公司業務，復與鄭碧桃為夫妻關係，共同經營公
    司等情，則其率然辯稱不知公司資金調度情形，顯與鄭碧桃共有「棄車保帥」之
    意等語。
三、按犯罪事實應依證據認定之，無證據不得推定其犯罪事實，刑事訴訟法第一百五
    十四條定有明文，又告訴人之告訴，係以使被告受刑事訴追為目的，是其陳述是
    否與事實相符，仍應調查其他證據以資審認；且認定不利於被告之事實，須依積
    極證據，苟積極證據不足為不利於被告事實之認定時，即應為有利於被告之認定
    ，更不必有何有利之證據，最高法院五十二年台上字第一三００號判例及三十年
    上字第八一六號判例分別著有明文可資參照，本件訊據被告丙○○否認有公訴人
    所指之犯行，辯稱我沒有跟我太太共同偽造有價證券及詐騙告訴人，我們以前是
    小工廠，財務都是我太太在負責，我們跟告訴人很早以前就往來了，但偽造有價
    證券方面都是我太太做的，我不知情，因為支票及印章都是我太太保管，從公司
    營業開始我都沒有管錢，借錢方面我知道跟告訴人已經往來很久了，但都是我太
    太跟他借的，財務是我太太負責，我從不過問等語，經查（一）證人鄭碧桃於原
    審審理時到庭證稱：「（問：用員工廖昆明等人印章簽發支票是誰所為？被告知
    情否？）是我簽發的。被告不知情。他只知道我向告訴人乙○○○借錢，但是不
    知道我是用偽造的支票借錢。（問：在振志公司、揚庭公司負責財務調度否？）
    是。（問：被告有過問公司財務否？）沒有。他只是技術上管理員工。（問：為
    何會欠告訴人吳林淑為數百萬元？）因為經濟不景氣，公司貨物沒辦法出去，又
    被倒帳約四百多萬元，以致週轉不靈等語（見本院八十九年三月十五日筆錄），
    是依證人鄭碧桃所證，則被告丙○○雖係擔任振志公司及揚庭公司之負責人，惟
    因振志公司及揚庭公司之財務調度均係鄭碧桃所負責，被告並不過問，自不能僅
    因鄭碧桃持偽造支票向告訴人調借現金，即認被告有共同之犯意聯絡，又證人曾
    泰郎於檢察官偵查時亦證稱八十一年我離開我大哥公司後，支票係其授權其大嫂
    鄭碧桃使用等，可見上開公司之資金調度及印章之保管係由鄭碧桃為之，另證人
    陳榮衾於檢察官偵查時亦證稱我從八十六年九月間開始幫丙○○與乙○○○調解
    他們的債務，到八十六年十一月間第三次調解時乙○○○要求我開支票幫丙○○
    清償借款，當時我的財務狀況良好，都沒有跳票，並承認附件上其名字之票為其
    所開，及稱二、三、四、五月的票是告訴人強行取走不還我的，與丙○○跟告訴
    人的債務無關等語，亦無何被告有如公訴人所指犯行之證明，且被告之公司確有
    被人倒帳之情事，亦有被告提出之他人及他公司開予被告公司之支票影本可稽，
    又告訴人乙○○○於原審審理時稱丙○○和鄭碧桃是夫妻，八十三年間到我家，
    說要我幫他調頭寸，因為我們是同行，是從事鑄造業起先他們是拿客票，有兌現
    ，後來他們夥同曾泰郎、陳榮衾、黃鎮岳、黃文冬、陳木聰、廖昆明等人，由丙
    ○○夫妻拿這些人簽發的支票，來調現，共調了五百多萬元，之後全不兌現等語
    （見原審八十八年十一月十八日筆錄），且告訴人亦承認其均事先預扣利息後再
    付款或匯款，是依告訴人所稱借款經過，本件純係同行間之調借現金，被告丙○
    ○尚無何施用詐術之可言，告訴人於本院亦稱章不知係何人蓋的，告訴人並無積
    極之證據可資證明被告有何偽造有價證券及詐欺之行為，且從上情觀之，告訴人
    長期預扣利息借款予被告公司，嗣因被告公司經營不善及被人倒帳而周轉不靈，
    被告公司係由被告之妻負責財務之調度及印章之保管如上述，尚難僅以被告與鄭
    碧桃係夫妻或如以往由被告騎車載其妻去向告訴人調款，即推斷被告必知情而認
    係為共犯，是被告前揭之所辯尚非不可採信。（二）鄭碧桃係振志公司及揚庭公
    司負責人丙○○之妻，鄭碧桃負責該二公司財務之管理及收支，而與吳重盛之妻
    乙○○○有金錢借貸關係，鄭碧桃原皆以該二公司名義之支票及客票分期攤還借
    款利息並同時向乙○○○借款，迨至八十六年六月至同年七月間，振志公司及揚
    庭公司經濟狀況逐漸陷入困境，鄭碧桃為使其簽發予乙○○○之支票由表面上觀
    之係屬他人簽發之客票，竟明知原在振志公司及揚庭公司任職而離職之黃文冬、
    陳木聰、黃鎮岳、廖昆明並未授權其簽發各該人名義之支票，竟基於概括犯意，
    意圖為自己不法之所有，並基於供行使之用之意圖，先後在其位於臺北縣三重市
    ○○路○段一０二巷三十三號六樓之住處及臺北縣蘆洲市○○路二三０巷十八之
    十號之上開公司所在地，盜用屬黃文冬、陳木聰、黃鎮岳、廖昆明所有留於振志
    公司、揚庭公司原用於具領薪資及申請勞工保險之用之印章，連續偽造如原審附
    表所示之黃文冬、陳木聰、黃鎮岳、廖昆明為發票人或共同發票人名義之支票，
    鄭碧桃先於八十六年六月某日，連續偽造如原審附表(1)、(2)所示之黃文冬、陳木
    聰為共同發票人及發票人之支票，隨即至乙○○○位於臺北縣蘆洲市○○路五十
    九巷七十二弄二之三號住處，將該二張面額共計九十六萬三千四百六十元之支票
    交付予乙○○○，據而行使，除部分供以清償先前積欠乙○○○債務之利息，並
    供作擔保，向乙○○○詐借八十餘萬元，使乙○○○陷於錯誤而如數給付，嗣於
    同年七月某日，鄭碧桃又連續偽造如原審附表(3)、(4)所示之黃鎮岳、廖昆明為共
    同發票人及發票人之支票，隨即至乙○○○上開住處，將該二張面額共計一百二
    十二萬一千五百六十五元之支票交付予乙○○○，據而行使，除部分供以清償先
    前積欠乙○○○債務之利息，並供作擔保，再向乙○○○詐借一百餘萬元，使乙
    ○○○陷於錯誤而如數給付，嗣乙○○○屆期提示，均遭退票，始知受騙，鄭碧
    桃於八十七年一月二十日具狀向尚未發覺上揭犯罪情節之臺灣板橋地方法院檢察
    署檢察官自首，案經臺灣板橋地方法院檢察署偵查起訴，鄭碧桃並接受裁判，而
    由臺灣板橋地方法院以八十七年度訴字第九二九號判處有期徒刑一年八月，嗣並
    經本院以八十七年度上訴字第四七四九號駁回檢察官之上訴而確定，此有各該判
    決書二件附卷可稽，是本件偽造如附件之附表公訴人所指之支票應係鄭碧桃個人
    單獨所為，無何積極證據足資證明被告事前知情而共同參與，此外，查無其他積
    極確切之證據足資認定被告丙○○有公訴人所指之前開犯行，則揆諸前揭最高法
    院之判例要旨，自應為被告無罪之諭知。
四、原審經審理結果，認不能證明及無其他積極證據足資證明被告有公訴人所指之前
    開犯行，而為被告無罪之諭知，尚無不合，是公訴人上揭之上訴要旨，除前述理
    由已為說明及被告亦提出被倒帳之支票影本為證外，另公訴人所稱黃文冬、黃鎮
    岳、陳木聰、廖昆明曾經另案到法院作證，年籍並非不詳，然查該所稱之年籍不
    詳係檢察官之起訴書所載，雖公訴人稱該四人曾經另案到法院作證，惟公訴人並
    未提出其在何案及相關之資料如何足認被告有何前述公訴人所指之犯行，又起訴
    書所載上開之人係被盜用印章之人，既係被盜用印章之人，自不知其情，且本件
    事證已明確，核無傳訊之必要，是公訴人上揭之上訴為無理由，應予駁回。
據上論斷，應依刑事訴訟法第三百六十八條判決如主文。
本案經檢察官陳文禮到庭執行職務。
中      華      民      國    八十九    年     十二     月    二十一   日
                     臺灣高等法院刑事第四庭
                                      審判長法  官  蔡  永  昌
                                            法  官  陳  榮  和
                                            法  官  許  宗  和
右正本證明與原本無異。
檢察官如不服本判決應於收受送達後十日內向本院提出上訴書狀，其未敘述上訴之理
由者並得於提起上訴後十日內向本院補提理由書（均須按他造當事人之人數附繕本）
。
                                            書記官  廖  艷  莉
中      華      民      國    八十九    年     十二     月    二十六   日
（原審附表）
(1)共同發票人名義人：偽造之黃文冬名義，付款人：上海商業儲蓄銀行蘆洲分行，面
  額：新臺幣（下同）五十六萬二千二百八十五元，發票日：八十六年十月五日，票
  號：LCA0000000之支票一張（另有發票人名義人揚庭公司部分，係鄭碧桃經概括授
  權簽發，不在沒收之列）。
(2)發票人名義人：偽造之陳木聰名義，付款人：彰化商業銀行東三重分行蘆洲辦事處
  ，面額：四十萬一千一百七十五元，發票日：八十六年十一月三十日，票號：
  YM0000000之支票一張。
(3)發票人名義人：偽造之黃鎮岳，付款人：上海商業儲蓄銀行蘆洲分行，面額：五十
  一萬三千二百二十八元，發票日：八十六年十月三十一日，票號：  LCA0000000之
  支票一張（另有發票人名義人揚庭公司部分，係鄭碧桃經概括授權簽發，不在沒收
  之列）。
(4)發票人名義人：偽造之廖昆明，付款人：台新國際商業銀行蘆洲分行，面額：七十
  萬八千三百三十七元，發票日：八十六年十一月二十五日，票號：  LC0000000 之
  支票一張。


司法院資訊處製作；財團法人民間司法改革基金會備份。
